【裁判字號】    91,簡上,132
【裁判日期】    920319
【裁判案由】    給付會款
【裁判全文】
台灣彰化地方法院民事判決  九十一年度簡上字第一三二號
    上  訴  人  戊○○
    訴訟代理人  乙○○
    被上訴人    甲○○
    兼右一人
    訴訟代理人  丙○○
                丁○○
右當事人間請求給付會款事件，上訴人對於中華民國九十一年八月六日本院員林簡易
庭九十一年度員簡字第二一二號第一審判決提起上訴，本院判決如左：
    主    文
上訴駁回。
第二審訴訟費用由上訴人負擔。
    事    實
甲、上訴人方面：
  一、聲明：
  （一）原判決廢棄。
  （二）右廢棄部分，被上訴人在第一審之訴駁回。
  二、陳述：除與原審判決書所載者相同茲予引用外，補稱：
  （一）上訴人於原審雖未到庭，但已於民國九十一年七月二十三日將答辯狀郵寄法
        院，該答辯理由原審未予審理，顯然違法。
  （二）否認被上訴人所提債權讓與契約書之真正，因上訴人只接到會單，但其上僅
        有會員名字，並無債權讓與之記載，否則其上應書寫「將對戊○○之債權金
        額新台幣（下同）一十二萬一千五百元讓與丙○○、丁○○、甲○○」，上
        訴人實不知債權讓與之事，且陳麗珍並未將其對上訴人之上開債權讓與任何
        人。又上訴人並未接獲該債權讓與契約書，該所謂債權讓與契約書上並無上
        訴人之名字或債權之記載，鈞院員林簡易庭九十年度員簡字第三三八號事件
        法院審理時，亦未要求或提示予上訴人。退一步而言，上開事件審理之法官
        縱曾當庭諭知「債權讓與不須其他活會或死會人員同意」，亦不能證明被上
        訴人或訴外人陳麗珍曾將債權讓與之事實告知上訴人，且鈞院九十一年度促
        字第四０七三號支付命令內亦無任何債權讓與之表示。
  （三）被上訴人於九十年八月二十一日與訴外人即會首陳麗珍簽訂之債權讓與契約
        書，係訴外人即會首將其會首之權利義務概括讓與被上訴人，此非單純之債
        權讓與，依最高法院七十三年台上字第一五七三號判例意旨，非經上訴人承
        認，對上訴人不生效力。查被上訴人僅為陳麗珍之活會會員，陳麗珍並未積
        欠被上訴人確切之債款，該債權讓與契約書上所述之權利，係訴外人陳麗珍
        得向死會會員收取會款以便平均交付其他活會會員之權利，被上訴人並無權
        利取得全部死會會款，因為全部死會會款之金額遠大於被上訴人之活會會款
        ，因此該債權讓與契約書當屬將會首之權利義務，概括讓與被上訴人，此顯
        為第三人即會首陳麗珍基於會首之地位，將其與會員間因合會所生之權利義
        務概括讓與上訴人承受之，係屬契約承擔，依上述最高法院判例要旨，對上
        訴人當然不生效力。
  （四）又依民法第七百零九條之八第一項規定，會首非經會員全體之同意，不得將
        其權利義務移轉於他人。本件訴外人陳麗珍於九十年八月二十一日未經全體
        會員同意，擅自將其會首之權利義務移轉他人，違反上開規定，而上開規定
        係八十八年四月二十一日修正公布，被上訴人與陳麗珍所簽債權讓與契約書
        ，當然適用該規定，而依民法第七十一條第一項規定，該所謂債權讓與當然
        無效。
  （五）上訴人並未積欠被上訴人會款，亦未積欠訴外人陳麗珍任何會錢，因訴外人
        乙○○早於九十年五月間即與陳麗珍會算陳麗珍積欠乙○○之債務，其二人
        會算時，早已將本件所謂上訴人積欠陳麗珍之一十二萬一千五百元扣除，故
        上訴人並未積欠陳麗珍之金錢，故陳麗珍就前述金錢債權已不能讓與第三人
        。退一步言，乙○○求慎重，又於九十一年五月十三日以存證信函將其對陳
        麗珍之一部分債權一十二萬一千五百元讓與上訴人，該債權讓與之通知已於
        九十一年五月十四日通知陳麗珍，上訴人隨即於九十一年七月二日以存證信
        函將該債權與上訴人積欠陳麗珍同額之債務抵銷，該存證信函已於九十一年
        七月三日送達陳麗珍而發生效力，故上訴人與陳麗珍已無債務關係可言。
  （六）退萬步言，上訴人實際並未參加陳麗珍之合會，僅係受第三人乙○○之託，
        出借名字予乙○○，以便參加陳麗珍乏合會，此由上訴人並不認識陳麗珍，
        且亦未有金錢往來，豈有可能參加陳麗珍之合會，本件訴外人乙○○係該合
        會之當事人，與上訴人無關。
  三、證據：提出掛號郵件收件回執四件、存證信函二件，並聲請勘驗錄音帶。
乙、被上訴人方面：
  一、聲明：上訴駁回。
  二、陳述：除與原審判決書所載者相同茲予引用外，補稱：
  （一）訴外人陳麗珍於九十年八月二十一日將上訴人積欠伊債務一十二萬一千五百
        元轉讓被上訴人，抵充陳麗珍欠被上訴人之會款，被上訴人與陳麗珍簽訂之
        債權讓與契約書所附會單，已明載上訴人係死會會員，此並經鈞院員林簡易
        庭九十年度員簡字第三三八號確定判決確認為一十二萬一千五百元。被上訴
        人除於九十年八月該債權讓與契約書傳真至上訴人服務處，並隨即打電話給
        上訴人，確認其已收到該債權讓與契約書外，並即明確告知債權讓與之事。
        又於九十年九月六日，鈞院上開事件審理時，被上訴人已當庭呈送該債權讓
        與契約書，並將繕本交付上訴人，同年九月二十日開庭時，審判長亦就債權
        讓之過程與效力多次詢問兩造，並即當場表示：債權讓與不須其他活會或死
        會人同意。因上訴人一直拒不給付，上訴人乃於九十一年二月八日具狀向鈞
        院聲請對上訴人發支付命令，該聲請狀中已詳述被上訴人受讓陳麗珍對上訴
        人一十二萬一千五百元之會款債權之情形，聲請狀繕本並於九十一年三月十
        六日送達上訴人，並依鈞院之指示再補正債權讓與通知上訴人之證明，被上
        訴人除予陳報外，並再次傳真該讓與書予上訴人，並以電話確認。被上訴人
        為求慎重，復又於九十一年二月二十七日以掛號郵寄讓與書予上訴人。
  （二）又訴外人乙○○並非本件當事人，其與陳麗珍如何處理事務，與本件無關，
        且上訴人亦無法舉證證明乙○○與陳麗珍究於何時、有何種約定，其所稱乙
        ○○於九十年五月間與陳麗珍會算債務時，已將上訴人該筆欠陳麗珍之債務
        扣除一節，空口白話，無可採信。
  （三）再陳麗珍對上訴人之債權已於九十年八月二十一日讓與被上訴人，上訴人縱
        於九十一年五月自乙○○處受讓其對陳麗珍之債權，陳麗珍已無可供上訴人
        抵銷之債權，故上訴人辯稱訴外人乙○○於九十一年五月十三日將其對陳麗
        珍之債權一十二萬一千五百元讓與上訴人，上訴人隨於九十一年七月三日向
        陳麗珍行使抵銷權云云，亦無可採。
  （四）本件係單純債權讓與，並非權利義務之概括讓與，且無修正後民法第七百零
        九條之八之適用。
  三、證據：除援用原審之立證方法外，並提出本院員林簡易庭九十年度員簡字第三
      三八號民事判決、九十年度北簡字第二００五六號宣示判決筆錄、台北郵局傳
      真查詢國內各類掛號郵件查單各一件。
丙、本院依職權調取本院九十年度員簡字第三三八號、台灣台北地方法院台北簡易庭
    九十年度北簡字第二００五六號民事卷宗。
    理      由
一、被上訴人起訴主張：其曾參與訴外人陳麗珍於八十六年八月一日所招集之民間互
    助會各一會，會首連會員共六十一人，會期自八十六年八月一日起至九十一年八
    月止，每會一萬元（下稱系爭互助會）。嗣該互助會於九十年四月間無故停會，
    被上訴人均屬活會，而上訴人前於八十八年十一月時即以二千四百五十元之標金
    標得會款，然自九十年五月起即未繳交死會會款，經鈞院以九十年度員簡字第三
    三八號民事判決確認上訴人應給付訴外人陳麗珍會款十二萬一千五百元，訴外人
    陳麗珍業於九十年八月二十一日就其對上訴人之債權讓與被上訴人，為此請請求
    上訴人給付會款及法定遲延利息等語。
二、上訴人則以：否認上訴人所提系爭債權讓與契約書之真正，且訴外人陳麗珍並未
    將其對上訴人之債權一十二萬一千五百元讓與任何人。又上訴人從未接獲該債權
    讓與契約書，該所謂債權讓與契約書上亦無上訴人之名字或債權之記載。又被上
    訴人於九十年八月二十一日與訴外人即會首陳麗珍簽訂之債權讓與契約書，係訴
    外人即會首將其會首之權利義務概括讓與被上訴人，此非單純之債權讓與，係屬
    契約承擔，非經上訴人同意，對上訴人不生效力。再訴外人陳麗珍於九十年八月
    二十一日未經全體會員同意，擅自將其會首之權利義務移轉他人，違反修正後民
    法第七百零九條之八之規定，該債權讓與無效。另上訴人並未積欠訴外人陳麗珍
    任何會錢，因訴外人乙○○於九十年五月間與訴外人陳麗珍會算時，已將本件所
    謂上訴人積欠陳麗珍之一十二萬一千五百元扣除，退一步言，乙○○於九十一年
    五月十三日以存證信函將其對陳麗珍之一部分債權一十二萬一千五百元讓與上訴
    人，該債權讓與之通知已於九十一年五月十四日通知陳麗珍，上訴人隨即於九十
    一年七月二日以存證信函將該債權與上訴人積欠陳麗珍同額之債務抵銷，並已於
    九十一年七月三日送達陳麗珍而發生效力，故上訴人與陳麗珍已無債務關係可言
    。又上訴人並未參加陳麗珍之合會，僅係受訴外人乙○○之託出借名字，以便參
    加陳麗珍之合會，訴外人乙○○係該合會之當事人，與上訴人無關等語置辯。
三、查被上訴人主張訴外人陳麗珍於八十六年八月一日招集系爭互助會，嗣該互助會
    於九十年四月間停會，上訴人於八十八年十一月即標得會款，然自九十年五月起
    即未繳交死會會款，經本院以九十年度員簡字第三三八號民事判決確認上訴人應
    給付訴外人即會首陳麗珍會款十二萬一千五百元等事實，業其提出互助會單、本
    院九十年度員簡字第三三八號民事判決書暨確定證明各一件為證，並經本院調閱
    前開民事卷宗查核無誤，堪認為真實。上訴人雖辯稱伊並未參加上開互助會云云
    ，然上訴人於前開事件審理中對其參與系爭互助會並不爭執，且自承伊與會首陳
    麗珍簡確有十六萬元之債務，經過抵銷後，所剩餘之一十二萬一千五百元已請訴
    外人乙○○轉交予會首等語在卷，此部分爭點並已為該案判決理由所採認，其自
    不得再為相反之主張，其上開所辯，顯不足採。
四、次查，被上訴人主張訴外人陳麗珍業於九十年八月二十一日就其對上訴人之前揭
    債權讓與被上訴人之事實，則據其提出讓債權讓與契約書一件為證，上訴人雖否
    認系爭債權讓與契約書之真正，辯稱並無債權讓與之事實云云。然訴外人陳麗珍
    於九十一年一月十五日在台灣台北地方法院台北簡易庭九十年度北簡字第二００
    五六號給付會款事件審理中已陳明其會款債權均移權出去等語在卷，並提出債權
    讓與契約書為證，其中其於九十年八月二十一日將系爭互助會之債權讓與被上訴
    人之債權讓與契約書，核與被上訴人所提系爭債權讓與契約書相符，此業經本院
    調取該案卷查明屬實，是被上訴人主張訴外人陳麗珍將系爭互助會之債權讓與之
    事實，應堪採信。上訴人雖辯稱系爭債權讓與契約書並無上訴人之名字或債權之
    記載，不能認定陳麗珍所讓與之債權包括系爭會款云云，惟上開債權讓與契約書
    已載明陳麗珍自願將互助會（如附會單）會首之債權讓與，受讓人為被上訴人，
    並未記載訴外人陳麗珍讓與之該互助會債權限於某部分，應認陳麗珍係將其對系
    爭互助會死會會員之債權全部讓與被上訴人。是上訴人既為系爭互助會之死會會
    員，訴外人陳麗珍對上訴人之會款債權，自包括在讓與範圍內。至上訴人雖另辯
    稱訴外人乙○○於九十年五月間即與陳麗珍會算其積欠乙○○之債務，其二人會
    算時，已將本件上訴人積欠陳麗珍之一十二萬一千五百元扣除，上訴人並未積欠
    陳麗珍之金錢，故陳麗珍就前述金錢債權已不能讓與第三人云云，然此為被上訴
    人所否認，上訴人復未舉證以實其說，其所辯自難採信。
五、又上訴人雖辯稱訴外人陳麗珍對系爭互助會，應向死會會員收取會款以交付其他
    活會會員，被上訴人並無權利取得全部死會會款，故本件訴外人陳麗珍應係將其
    會首之權利義務，概括讓與被上訴人，應屬契約承擔，未經上訴人同意，對上訴
    人不生效力；且陳麗珍未經全體會員同意，擅自將其會首之權利義務移轉他人，
    違反修正後民法第七百零九條之八之規定，該債權讓與為無效云云。是本件應再
    審酌者為上開債權讓與契約是否無效：
（一）依民法債編施行法第一條規定：「民法債編施行前發生之債，除本施行法有特
      別規定外，不適用民法債編之規定；其在修正施行前發生者，除本施行法有特
      別規定外，亦不適用修正施行後之規定。」，且依八十八年四月二十一日修正
      公布民法債編施行法條文修正理由亦表示：「一、民法債編修正前發生之債，
      除本施行法另規定外，不適用修正後之規定。．．．三、民法債編之部分修正
      規定，宜例外使其具有溯及之效力，前於債編修正前後一體適用。此類具有溯
      及效力之規定，自以明定於民法債編施行法中者為限。茲將修正民法債編規定
      中有溯及效力之規定。」，而民法債編施行法就八十九年五月五日施行之新增
      訂民法債篇第十九節之一合會規定，並無明文特別規定新增訂之民法債編第十
      九節之一合會規定，亦即民法第七百零九條之一至九，並溯及既往適用增訂條
      文八十九年五月五日施行前所發生之互助會。查本件訴外人陳麗珍係於八十六
      年八月一日召集之系爭互助會之事實，為兩造所不爭執，則依前述民法債編施
      行法第一條後段之規定，系爭互助會既成立在民法債編第十九節之一合會規定
      施行前，自無民法債編第十九節之一合會規定之適用，縱系爭互助會結束時間
      係在民法債編第十九節之一合會規定施行之後，惟上訴人與訴外人陳麗珍間之
      合會契約係成立在民法債編施行之後，並非在十九年五月五日民法債編施行之
      前發生，自無民法債編施行法第十六條規定之適用，即無因此而使本件互助會
      改為適用新增訂民法債篇第十九節之一合會規定，方符合民法債編施行法第一
      條所規定法律不溯及既往之基本原則。
（二）又按「因會首破產、逃匿或有其他事由致合會不能繼續進行時，會首及已得標
      會員應給付之各期會款，應於每屆標會期日平均交付於未得標之會員。但另有
      約定者，依其約定」，固為八十九年五月五日修正施行之民法七百零九條之九
      第一項所明定，惟上開規定於系爭互助會並無適用，已如前述。而在民法合會
      規定修正施行前之互助會，僅屬會員與會首間締結之契約，會員相互間，除有
      特約外，並不發生債權債務關係，故會首對死會會員既僅有債權，而未負有債
      務，其將債權讓與他人，自不生債務承擔之問題。是上訴人辯稱訴外人陳麗珍
      將系爭互助會債權讓與被上訴人，係屬債務承擔云云，既為被上訴人所否認，
      且系爭債權讓與契約書上亦無關於債務承擔之相關約定，上訴人復未證明被上
      訴人與訴外人陳麗珍間有何債務承擔之約定，其以訴外人陳麗珍應向系爭互助
      會之死會會員收取會款以交付其他活會會員為由，辯稱本件債權讓與係屬概括
      讓與云云，自無所據，而無可採。
（三）再依修正施行之民法第七百零九條之八規定，會首非經會員全體之同意，不得
      將其權利及義務移轉於他人。然該規定於系爭互助會既不適用，如如前述，上
      訴人據此辯稱上訴人以此辯稱本件債權讓與違反上開規定，應為無效云云，亦
      不可採。
六、至上訴人雖辯稱其未曾受債權讓與之通知，而因訴外人乙○○於九十一年五月十
    三日已其對陳麗珍之一十二萬一千五百元債權讓與上訴人，並於九十一年五月十
    四日通知陳麗珍，上訴人隨即於九十一年七月二日以存證信函將該債權與上訴人
    積欠陳麗珍同額之債務抵銷，該存證信函已於九十一年七月三日送達陳麗珍而發
    生效力，故上訴人與陳麗珍已無債務關係云云，固據其提出掛號郵件收件回執四
    件、存證信函二件為證，然此為被上人所否認。是本件應再審酌者為被上訴人或
    訴外人陳麗珍是否已將債權讓與之事由通知上訴人、上訴人可否主張抵銷：
（一）按債權之讓與，依民法第二百九十七條第一項之規定，非經讓與人或受讓人通
      知債務人，對於債務人固不生效力，惟法律設此規定之本旨，無非使債務人知
      有債權讓與之事實，受讓人對於債務人主張受讓事實行使債權時，既足使債務
      人知有債權讓與之事實，即應認為兼有通知之效力。查被上訴人前就上訴人之
      系爭會款債務，起訴請求確定上訴人對第三人陳麗珍負有系爭會款債務，並於
      九十年九月六日審理時，提出系爭債權權讓與契約書，又訴外人乙○○於九十
      年九月二十日亦曾到庭證稱「當時停會時協調並沒有每個人都通知，只有部分
      的債權移轉，尚有其他人沒有同意」等語，而上訴人於二次審理時均有到場，
      此業經本院調取九十年度員簡字第三三八號卷宗查明屬實。又被上訴人前就系
      爭會款價權起訴請求獲得勝訴確定判決後，即以該債權之相同金額對上訴人聲
      請發支付命令，並於聲請狀內記載記載債權讓與之事由，該支付命令並於九十
      一年三月十五日送達上訴人，亦有送達回證及掛號查單在卷可稽。是依前開訴
      訟進行情形以觀，被上訴人於審理中既已提出系爭債權讓與契約書，證人乙○
      ○作證時並已提及債權移轉乙事，堪認該訴訟進行中應曾提及系爭債權讓與之
      事，則上訴人既然在場，衡情應知系爭會款有債權讓與之情形，雖其辯稱該法
      院未提示債權讓與契約書云云，然被上訴人於本件請求上訴人給付之金額既為
      兩造於前訴訟中爭執後確認之金額，應足使上訴人知有債權讓與之事實。是本
      件上訴人至遲應於九十一年三月十五日收受支付命令時已知系爭債權讓與之事
      由，而生債權讓與之效力。
（二）次按二人互負債務，而其給付種類相同，並均屆清償期者，各得以其債務，與
      他方之債務，互為抵銷，民法第三百三十四條第一項前段固有明文。惟如前述
      ，上訴人至遲應於九十一年三月十五日知有系爭債權讓與之情，而生債權讓與
      之效力，則訴外人乙○○縱於九十一年五月十三日將其對陳麗珍之十二萬一千
      五百元債權讓與上訴人，然斯時系爭會款債權已讓與被上訴人且已生效，系爭
      會款之債權人即為被上訴人，而非訴外人陳麗珍，則上訴人於九十一年七月二
      日以其對陳麗珍之債權，主張與被上訴人對上訴人之債權互相抵銷，自與上開
      抵銷之規定不符。
（三）再按債務人於受通知時，對於讓與人有債權者，如其債權之清償期，先於所讓
      與之債權或同時屆至者，債務人得對於受讓人主張抵銷，為民法第二百九十九
      條第二項所明定。是在債權讓與情形，債務人雖無民法第三百三十四條可主張
      抵銷之情形，然如與上開抵銷之規定相符，亦得主張抵銷。惟本件上訴人既主
      張其係於九十一年五月十三日始受讓訴外人乙○○對陳麗珍之債權，足認其於
      九十一年三月十五日受通知時，並未取得系爭會款債權之讓與人即陳麗珍之債
      權，上訴人顯不得依上開規定主張抵銷甚明。從而，上訴人辯稱其所負系爭會
      款債務已因抵銷而消滅云云，自無可取。
七、至上訴人雖另辯稱其於原審已提出答辯狀，原判決未予審酌云云，然查上訴人於
    原審所提書狀係於辯論終結後始送達，原審依辯論終結時之證據資料予以判決，
    並無違法，上訴人上開所指，容有誤認，併此敘明。
八、綜上所述，上訴人對訴外人陳麗珍既負有系爭會款債務，而訴外人陳麗珍又於九
    十年八月二十一日將其上開會款債權讓與被上訴人，並已通知上訴人而生效，從
    而，被上訴人本於債權讓與契約，請求上訴人給付系爭會款及法定遲延利息，即
    為有理由，應予准許。原審為被上訴人勝訴之判決，並依職權為假執行之宣告核
    屬適法正當，上訴意旨指摘原判決不當，求予廢棄改判如其聲明所示，為無理由
    ，應予駁回其上訴。
九、本件事證已臻明確，兩造其餘主張及舉證，核與判決結果無影響，毋庸逐一論述
    ，併此敘明。
十、據上論結，本件上訴為無理由，依民事訴訟法第四百三十六條之一第三項、第四
    百四十九條第一項、第七十八條，判決如主文。
中      華      民      國    九十二    年      三      月     十九     日
                            臺灣彰化地方法院民事第二庭
~B審判長法官  何志通
~B法      官  黃倩玲
~B法      官  羅秀緞
右為正本係照原本作成
不得上訴。
~B法院書記官  黃當易
中      華      民      國    九十二    年      三      月    二十一    日


司法院資訊處製作；財團法人民間司法改革基金會備份。
